最高法院刑事判決　　　　　　九十六年度台上字第五七一一號
上　訴　人　台灣高等法院台中分院檢察署檢察官
上　訴　人
即　被　告　乙○○
選任辯護人　甘龍強律師
　　　　　　張績寶律師
被　　　告　甲　○
選任辯護人　甘龍強律師
　　　　　　張績寶律師
上列上訴人等因被告等偽造文書案件，不服台灣高等法院台中分
院中華民國九十四年一月十二日第二審判決（九十三年度上訴字
第六一二號，起訴案號：台灣苗栗地方法院檢察署八十九年度偵
字第五一九一號），提起上訴，本院判決如下：
    主  文
原判決撤銷，發回台灣高等法院台中分院。
    理  由
本件原判決認定上訴人即被告（下稱被告）乙○○有其事實欄所
載犯行，因而撤銷第一審關於乙○○部分諭知無罪之判決，改判
論乙○○行使偽造私文書，足以生損害於他人罪，處有期徒刑二
月，如易科罰金以三百元折算一日，緩刑二年；另以檢察官起訴
指訴被告甲○牽連涉犯刑法第二百十六條、第二百十條行使偽造
私文書及第三百三十九條第一項詐欺取財罪嫌，但經原審調查證
據結果，仍認不能證明甲○犯罪，因而維持第一審諭知甲○無罪
之判決，駁回檢察官就該部分之上訴；固非無見。
惟查：(一)、共同正犯間，非僅就其自己之行為負其責任，並在犯
意聯絡之範圍內，對於其他共同正犯所實施之行為，亦應共同負
責。原判決事實認定：乙○○明知其父林定國已於民國八十九年
八月一日死亡，為領取林定國生前存於新竹國際商業銀行通霄分
行，面額新台幣（下同）五十萬元之定期儲蓄存款，以供分配予
其他繼承人林好、林駿獻、林留、林淑真及林姜作為手尾錢。竟
基於詐欺取財及行使偽造私文書之犯意，於同年八月二日，至上
開銀行以盜用林定國印章於定期儲蓄存款單背面之方式，偽造林
定國辦理提領定期儲蓄存款意思表示之私文書，持向銀行人員行
使，使銀行人員陷於錯誤，而解約提領林定國上開定期儲蓄存款
五十萬元；先轉帳入其母甲○帳戶，再提領分配予其他繼承人林
好、林駿獻、林留、林淑真及林姜各十萬元作為手尾錢，足生損
害於銀行對客戶資料管理之正確性等情。理由並說明，本件縱如
乙○○所稱其業經告訴人林駿獻等其他繼承人同意而提領，亦無
由阻卻犯行等詞，依行為時牽連犯規定從重論處乙○○以行使偽
造私文書罪刑。然乙○○上開辯詞，若果非虛，則林駿獻等人如
事先均同意提領其父存款，事後又各分得十萬元作為手尾錢，渠
等對於乙○○行使林定國名義提領定期存款文書，以解約領款之
行為，是否俱有犯意之聯絡？應否成立共同正犯？即非無研求之
餘地。原判決未遑詳予慎斷，遽行判決，洵有未洽。(二)、原判決
理由第貳欄第三段第(二)項採信甲○之辯詞，以林定國上開定期存
款解約並轉帳入甲○帳戶乙事，係由乙○○一人獨自為之，與甲
○無關等詞，資為諭知甲○無罪之部分論據（見原判決第十七頁
）。但依原判決理由第壹欄第一段引述乙○○所辯：伊父林定國
死亡第二日，其他繼承人林詹擇雲等到喪宅，「伊母親林葉」向
上開繼承人表示，伊父林定國在新竹國際商業銀行通霄分行尚遺
有五十萬元，「經大家決定」，該款由其他繼承人均分作為手尾
錢，為方便領款分配，約定先將款項轉入甲○帳戶等語（見原判
決第三頁）。上開辯詞如若屬實，則甲○就上開約定既在場聞問
參與，能否謂其就乙○○之解約提款轉帳情事，毫不知情？亦非
無究明之餘地。原審未深入查究，遽行判決，殊嫌理由欠備。(三)
、審理事實之法院對於被告有利及不利之證據，應一律注意，詳
為調查，綜合全案證據資料，本於經驗法則以定其取捨，並將取
捨證據及得心證之理由於判決內詳為說明，方為適法。又以故意
為要件之罪，其犯罪能否成立，端視行為人主觀上有無犯罪之故
意及客觀上有無犯罪之行為而定。而行為人有無犯罪之故意，乃
個人內在之心理狀態，唯有從行為人之外在表徵及其行為時之客
觀情況，依經驗法則審慎判斷，方能發現真實。卷查乙○○始終
否認犯罪，辯稱：其獲林定國生前授權，方至銀行提領款項，並
無偽造文書之犯意及行為等語 (見一審卷第四一九頁，二審卷(一)
第四五頁、卷(二)第一九三、一九四頁)。而原判決理由欄亦引據
新竹國際商業銀行通霄分行九十一年十月十七日竹商銀通霄字第
二四四－一號復函，載稱：「林定國自七十九年七月十四日起於
新竹國際商業銀行通霄分行之存款，往來期間多委由（其）女即
被告乙○○辦理，當事人對此等代理、委任之關係並無爭執，且
當事人均為通霄在地人士，該行知之甚稔，於申辦時所提出之存
單、印鑑亦均屬無誤」等旨（見原判決第十一頁第十一行至十五
行）。倘上情不虛，乙○○既獲林定國生前授權為其處理存、提
款事務，於林定國死亡後，若復經全體繼承人同意，方提領林定
國之定期存款五十萬元，嗣後亦依繼承人之約定而為分配無訛，
其有無偽造林定國名義之解約提款文書並持以行使之主觀犯意，
即不無斟酌餘地。原判決疏未就乙○○偽造該解約提款文書並持
以行使之主觀犯意，說明其所憑之證據及認定之理由，遽以行使
偽造私文書論罪，判決理由自欠完備。(四)、刑法第三百三十九條
第一項詐欺取財罪之成立，以意圖為自己或第三人不法所有，以
詐術使人將本人或第三人之物交付為要件。故必行為人有不法所
有意圖，並以詐術使人將本人或第三人之物交付，始能成立，如
所交付之物係屬行為人自己所有，縱以詐術為之，亦難成立該罪
。原判決認定乙○○隱瞞林定國死亡之事實而提領林定國上開存
款，使銀行行員陷於錯誤，而如數允其提領轉帳乙情。然被繼承
人死亡後，其遺產於分割前為全體繼承人所公同共有。如若乙○
○辯稱其提領上開林定國存款，係經由全體繼承人同意屬實，則
其使銀行交付者既為原屬全體繼承人所公同共有之財物，是否仍
合於詐欺取財罪之構成要件，尚非全無推求之餘地。原判決未詳
予審究，逕行論斷，併有未當。(五)、原判決依行為時牽連犯規定
，從一重論乙○○以行使偽造私文書罪，而量處有期徒刑二月，
並諭知易科罰金之折算標準（見原判決主文第二項，理由第壹欄
第三段）。惟於據上論結欄，並未援引裁判時刑法第四十一條第
一項規定為其依據，同有疏漏。以上或為檢察官及乙○○上訴意
旨所指摘，或為本院得依職權調查之事項，應認原判決有撤銷發
回更審之原因。又原不得上訴於第三審之詐欺取財部分，公訴人
認為與行使偽造私文書部分有修正前牽連犯裁判上一罪關係，為
上訴效力所及，基於審判不可分關係，併予發回。被告行為後，
刑法部分條文業於九十四年二月二日修正公布，並自九十五年七
月一日施行，其中第四十一條第一項有關有期徒刑易科罰金之折
算標準已經修正，第五十五條有關牽連犯之規定，亦經刪除；又
中華民國九十六年罪犯減刑條例業於九十六年七月四日制定公布
，並自同年七月十六日施行，案經發回，更審時宜併注意及之。
據上論結，應依刑事訴訟法第三百九十七條、第四百零一條，判
決如主文。
中　　華　　民　　國　九十六　年　　十　　月　二十五　日
                      最高法院刑事第十二庭
                          審判長法官  洪　文　章
                                法官  王　居　財
                                法官  郭　毓　洲
                                法官  黃　梅　月
                                法官  邱　同　印
      本件正本證明與原本無異
                                      書  記  官
中　　華　　民　　國　九十六　年　　十　　月　 三十 　日
                                                      Ｅ
